臺灣高等法院高雄分院民事判決　　　　 100年度再易字第10號
再審原告　　台新國際商業銀行股份有限公司
法定代理人　蔡榮棟
再審被告　　劉韋佑
　　　　　　謝黃賽月
上列當事人間請求塗銷所有權移轉登記事件，再審原告對於民國
100 年2 月23日本院99年度上易字第271 號確定判決提起再審，
本院判決如下：
    主  文
再審之訴駁回。
再審訴訟費用由再審原告負擔。
    事 實 及 理 由
一、按再審之訴顯無再審理由者，得不經言詞辯論，以判決駁回
    之，民事訴訟法第502 條第2 項定有明文。
二、再審原告起訴主張：坐落高雄市鳳山區○○○段173 地號土
    地及其上7027建號即門牌高雄市○○區○○路165 之3 號8
    樓房屋（下稱系爭房地）係再審被告謝黃賽月之妹黃美貴所
    有，嗣彰化商業銀行股份有限公司（下稱彰化銀行）於民國
    88年5 月間以原法院88年度促字第20002 號支付命令為執行
    名義（主債務人黃長福、連帶保證人黃美貴，債權本金為新
    台幣195 萬1253元），向高雄地院聲請就黃美貴名下之系爭
    房地為強制執行，執行法院88年度執字第17681 號清償債務
    強制執行事件於89年5 月17日之拍賣程序，黃美貴借用謝黃
    賽月之名義標得系爭房地，暫登記於謝黃賽月名下，違反80
    年台抗字第143 號判例所稱「債務人不得參與應買」意旨，
    其依借名契約之投標買賣系爭房地之債權行為雖為有效，但
    得標拍定後之移轉所有權行為及以拍賣價金清償謝黃賽月債
    務之行為，依民法第71條禁止規定，自屬脫法行為無效；嗣
    謝黃賽月依其與黃美貴間借名契約之約定，將系爭房地登記
    於劉韋佑（按：劉韋佑係黃美貴之子）名義，雖係謝黃賽月
    履行其與黃美貴借名契約之清償行為，惟謝黃賽月移轉系爭
    房地予黃韋佑之行為，違反20年上字第799 號「違背法令所
    禁止之行為不能認為有效，其因該行為所生之債權債務關係
    ，亦不能行使請求權」意旨。故系爭房地為謝黃賽月所有，
    確定判決有消極不適用法規之錯誤云云，爰求為判決：(一)原
    確定判決廢棄。(二)再審被告謝黃賽月於94年4 月21日就其所
    有系爭房地所有權全部贈與再審被告劉韋佑之贈與債權及物
    權行為，應予撤銷。(三)劉韋佑應將系爭房地於94年5 月9 日
    經鳳山地政事務所所為之所有權移轉登記塗銷。
三、民事訴訟法第四百九十六條第一項第一款所謂適用法規顯有
    錯誤者，係指確定判決所適用之法規顯然不合於法律規定，
    或與司法院現尚有效及大法官會議之解釋，或最高法院尚有
    效之判例顯然違反者而言（最高法院60年台再字第170 號判
    例參照）。而拍賣不動產，債務人不得應買，為強制執行法
    第113 條準用同法第70條第6 項所明定，蓋依強制執行法所
    為之拍賣，通說係解釋為買賣之一種，即債務人為出賣人，
    拍定人為買受人，而以拍賣機關代替債務人立於出賣人之地
    位，故債務人若於其不動產被拍賣時再參加投標，則同時兼
    具出賣人與買受人之地位，與買賣須有出賣人與買受人兩個
    主體，因雙方意思表示一致而成立買賣契約之性質有違，自
    應解為債務人不得參與應買（最高法院80年台抗字第143 號
    判例意旨參照），除此之外，我國強制執行法並未明文限制
    應買人之資格，且強制執行事件為非訟事件，執行法院僅得
    形式審查投標書所載投標人之資格，至實質上幕後投標者為
    何人，參與投標之人是否為債務人，均非執行法院於審查時
    所應予斟酌，亦無從自投標書之記載加以判斷。執行法院88
    年度執字第17681 號清償債務強制執行事件拍賣程序係謝黃
    賽月出名拍定系爭房地，投標書之應買人為謝黃賽月，則執
    行法院該次拍賣程序所為拍定系爭房地，未違反債務人不得
    應買之規定，謝黃賽月之投標即難認為無效，系爭房地因拍
    賣而移轉登記至謝黃賽月名義，乃係謝黃賽月依拍賣結果繳
    清價款後所為所有權移轉登記，係拍賣當事人履行契約之結
    果。且執行法院代替黃美貴立於出賣人地位，將系爭房地出
    賣予謝黃賽月，亦無通謀虛偽意思表示或違反民法第71條禁
    止規定而無效。嗣謝黃賽月與黃美貴基於兩人間之約定，將
    系爭房地移轉所有權予劉韋佑，實質上非謝黃賽月贈與劉韋
    佑，非屬民法第244 條第1 項之無償行為。確定判決據此認
    定上訴人主張：黃美貴借用被上訴人謝黃賽月名義拍定系爭
    房地，即屬債務人應買其所有遭拍定之不動產，係迴避強制
    執行法第113 條準用第70條第6 項強制規定之脫法行為，被
    上訴人謝黃賽月應買之拍賣行為應屬無效云云之指摘，經核
    並無適用法規有錯誤之情。再審原告仍執前詞，指摘確定判
    決消極不適用法規顯有錯誤云云，核無足採。
四、綜上所述，再審原告依民事訴訟法第496 條第1 項第1 款規
    定，提起本件再審之訴，應認顯無理由，爰不經言詞辯論，
    逕以判決駁回之，依民事訴訟法第502 條第2 項、第78條規
    定，判決如主文。
中    華    民    國   100    年    4     月    26    日
                            民事第六庭
                                審判長法官  許明進
                                法      官  蘇姿月
                                法      官  李炫德
以上正本證明與原本無異。
本件不得上訴。
中    華    民    國   100    年    4     月    26    日
                                書  記  官  賴梅琴